【裁判字號】    99,抗,299
【裁判日期】    991216
【裁判案由】    聲明異議
【裁判全文】
臺灣高等法院高雄分院民事裁定           99年度抗字第299號
抗  告  人  莊政義
抗  告  人  莊政賢
上 列 二人
共      同
代  理  人  宋明政律師
上列抗告人因債權人大眾商業銀行股份有限公司與債務人蕭當禮
、蕭玉安間清償債務強制執行事件（即原法院98年度司執字第12
8170號）聲明異議，對於中華民國99年9 月27日臺灣高雄地方法
院99年度執事聲字第115 號所為裁定提起抗告，本院裁定如下：
    主  文
抗告駁回。
抗告程序費用由抗告人負擔。
    理  由
一、本件抗告意旨略以：
  (一)債權人大眾商業銀行股份有限公司聲請對債務人蕭當禮所有
    如附表(一)所示之土地及附表(二)所示之建物強制執行，經原法
    院以98年度司執字第128170號清償債務強制執行事件予以強
    制執行查封、拍賣，並經抗告人於99年6 月9 日以新台幣27
    1 萬元拍定。雖本件拍賣公告上記載如附表(一)編號１、３、
    ４之土地共有人，對該拍賣標的物有優先承購權，惟須就其
    餘標的一併承購云云，然是否有優先承購權，應依法律規定
    為之，執行法院尚不得自行創設。而依抗告人提供之建物原
    始建築圖（見執行卷第268 頁至第275 頁），Ａ棟之建築基
    地分別編號Ａa （共6 戶) 、Ａb （共6 戶）、Ａc （共8
    戶）（見執行卷第277 頁），地政機關於辦理登記時，係將
    編號Ａa 、Ａb 、Ａc 等3 筆建築執照所使用之法定空地即
    附表(一)編號１、３、４土地，由編號Ａa 、Ａb 、Ａc 共20
    戶之全體所有人分別共有，應有部分各1/20，並未將附表(一)
    編號１、３、４之法定空地，按編號Ａa 、Ａb 、Ａc不 同
    戶數各為不同之持分分配，因此附表(一)編號１、３、４之土
    地應合併視為Ａ棟基地（包括Ａa 、Ａb 、Ａc ）之法定空
    地，依其性質本即須保持共有關係，始能為合理使用。否則
    各為獨立之登記即可，何需以分別共有型態為登記。又高雄
    市政府工務局99年7 月27日高市工務建字第0990028777號函
    復執行法院（見執行卷第276 頁）亦陳稱：「四、……但本
    案381 地號（即附表(一)編號２）土地所有人共有持分366 、
    366 之1 地號（即附表(一)編號１、４）等２筆土地，若未併
    同381 地號土地一併移轉，可能會增加爾後建築基地Ａa、
    Ａb 之其他土地所有人辦理建築執照時需取得基地範圍內全
    部土地所有權人『土地同意建築使用』之困難度，建請納入
    」等語，故本件並無土地法第34條之1 第4 項規定之適用。
  (二)建築執照所載事項，僅為行政管理之便，本件附表(一)編號１
    、３、４土地有無合併視為Ａa 、Ａb 、Ａc 之法定空地而
    須保持共有關係，仍應以土地與建築物之實際使用功能為認
    定依據，非以建築執照之內容為準。乃原法院徒以申請建築
    執照時，附表(一)編號１、４部分並非Ａc 之法定空地，並未
    斟酌附表(一)編號１、３、４土地由Ａa 、Ａb 、Ａc 全體20
    戶以應有部分各1/20共有之目的，而准附表(一)編號１、３、
    ４土地之共有人陳美惠、葉文源行使優先承購權，自足以損
    害拍定人即抗告人之權益。抗告人爰依法聲明異議，原法院
    遽予駁回，自有未洽，為此提起抗告，求予廢棄原裁定，並
    另為適法之裁定云云。
二、按建築法所稱之建築基地，包括供建築物本身所占之地面及
    其所應留設之法定空地；而法定空地之留設，應包括建築物
    與其前後左右之道路或其他建築物間之距離，其寬度於建築
    管理規則中定之；應留設之法定空地，非依規定不得分割、
    移轉，並不得重複使用，其分割辦法由內政部定之（建築法
    第11條參照）。法定空地之範圍與建築基地密不可分，攸關
    建造執照之是否合法。故法定空地面積、位置之套繪劃定，
    屬建管機關之權責，非法院命地政機關所得測定者（最高法
    院86年台上字第2669號裁判要旨參照）。經查附表(一)編號１
    、３、４所示之土地雖均為建築基地之法定空地，然其中編
    號１之部分土地與編號４之土地為同段（即高雄市○○區○
    ○段）367 至372 地號土地申請建築執照之建築基地（編號
    Ａa ）之法定空地，編號１之剩餘部分土地則為同段382 至
    387 地號土地申請建築執照之建築基地（編號Ａb ）之法定
    空地，而編號３之土地則屬同段373 至381 地號土地申請建
    築執照之建築基地（編號Ａc ）之法定空地等事實，有高雄
    市政府工務局99年7 月27日高市工務建字第0990028777號函
    在卷可稽（見執行卷第276 頁、第277 頁），揆諸前揭說明
    ，是本件381 地號土地（即附表(一)編號２土地）申請建築執
    照既僅列附表(一)編號３之土地為其法定空地；則附表(一)編號
    １、４部分並非其法定空地，應無疑義。抗告人主張附表(一)
    編號１、３、４之法定空地，於地政機關登記時，係由Ａ棟
    基地內編號Ａa 、Ａb 、Ａc 全體共20戶之所有權人均以應
    有部分各1/20共有，附表(一)編號１、３、４土地應合併視為
    Ａa 、Ａb 、Ａc 之法定空地，性質上本即須保持共有關係
    云云，即屬無據，不足採信。
三、次按共有人出賣其應有部分時，他共有人得以同一價格共同
    或單獨優先承購，土地法第34條之1第4項定有明文。又民法
    第68條第2 項規定「主物之處分及於從物」，所謂處分包括
    物權行為及債權行為在內。又主物、從物之關係，於主物與
    從權利之關係，亦可適用。故法定保留空地及退縮地之使用
    權，乃足以幫助發揮系爭房屋及其本身主要結構所在建築基
    地合法圓滿使用之通常效用，若以買賣為原因完成房地所有
    權移轉登記，縱保留空地及退縮地未於房地過戶時一併辦理
    所有權移轉登記，且雙方買賣契約亦未載明，但系爭房地全
    棟既出賣，其效力自及於該依法所留設有助於主物即系爭房
    屋本身及其主要結構所在建築基地效用之法定空地及退縮地
    之使用權的從權利在內（最高法院92年台上字第2775號裁判
    要旨參照）。又數宗不動產得合併拍賣，此觀辦理強制執行
    事件應行注意事項第43條第1項末段甚明。再者，如屬共有
    之區分所有建物部分共有人就其區分所有建物應有部分及其
    基地應有部分一併移轉時，基於土地法第34條之1第4項規定
    ，旨在簡化共有物之共有關係，該區分所有建物之他共有人
    自有優先購買權等情，亦經內政部95年1月17日內授中辦地
    字第0950724925號函（見執行卷第262頁）闡釋明確。是本
    件並無公寓大廈管理條例第53條準用同條例第4條規定而排
    除土地法第34條之1規定之情形。從而原執行法院於拍賣公
    告中載明「本件編號１、３、４（即附表(一)編號１、３、４
     ）之土地拍賣應有部分，拍定後不點交；又本件編號１、
    ３、４土地共有人對該拍賣標的有優先承購權，惟須就其餘
    標的一併承購」（下稱系爭拍賣條件）等語，即難認有創設
    法律所無之優先購買權之情事。
四、復查，陳美惠、葉文源為附表(一)編號１、３、４所示土地之
    共有人，此有土地登記謄本附卷可稽，依土地法第34條之1
    第4 項規定，於原執行法院拍賣蕭當禮所有如附表(一)編號１
    、３、４所示土地之應有部分時，陳美惠、葉文源就該土地
    有優先購買權甚明。又原執行法院既已將系爭拍賣條件載明
    於本件拍賣公告，則拍定人及土地共有人均應受此拘束。是
    陳美惠、葉文源於行使優先購買權時聲明一併承買本件其餘
    拍賣標的物，尚屬有據。抗告人對之聲明異議，即屬無理由
    ，應予駁回。
五、綜上所述，原審因認抗告人之異議為無理由，裁定駁回其異
    議，經核尚無不合。抗告意旨求予廢棄，為無理由，應予駁
    回。
六、據上論結，本件抗告為無理由，依強制執行法第30條之1、
    民事訴訟法第495條之1第1項、第449條第1項、第95條、第7
    8 條，裁定如主文。
中    華    民    國    99    年    12    月    16    日
                              民事第三庭
                                  審判長法官 張國彬
                                  法      官 鄭月霞
                                  法      官 吳登輝
以上正本證明與原本無異。
如不服本裁定應於送達後10日內向本院提出再抗告狀（並按他造
當事人之人數附繕本），並繳納再抗告費新台幣1,000元。
再為抗告僅得以適用法規顯有錯誤為理由，並應委任律師為代理
人。如委任律師提起抗告者，應一併繳納抗告費。
中    華    民    國    99    年    12    月    17    日
                                  書  記  官 廖素珍
附註：
抗告人之配偶、三親等內之血親、二親等內之姻親，或抗告人為
法人、中央或地方機關時，其所屬專任人員具有律師資格並經法
院認適當者，亦得為第三審代理人。
抗告人或其法定代理人具有律師資格者及前項情形，應於提起抗
告或委任時釋明之。
台灣高等法院高雄分院    99年度抗字第299號附表(一)：
┌─┬────────────────┬──┬─────┬──────┐
│編│土      地        坐          落│ 地 │面      積│ 權      利 │
│  ├──┬────┬─┬──┬───┤    ├─────┤            │
│號│縣市│鄉鎮市區○段○○段│地  號│ 目 │平方  公司│  範     圍 │
├─┼──┼────┼─┼──┼───┼──┼─────┼──────┤
│1 │高雄│旗津區  │中│    │366   │ 原 │99        │20分之1     │
│  │市  │        │興│    │      │    │          │            │
│  ├──┼────┴─┴──┴───┴──┴─────┴──────┤
│  │備考│                                                          │
├─┼──┼────┬─┬──┬───┬──┬─────┬──────┤
│2 │高雄│旗津區  │中│    │381   │ 原 │68        │全部        │
│  │市  │        │興│    │      │    │          │            │
│  ├──┼────┴─┴──┴───┴──┴─────┴──────┤
│  │備考│                                                          │
├─┼──┼────┬─┬──┬───┬──┬─────┬──────┤
│3 │高雄│旗津區  │中│    │377   │ 原 │78        │20分之1     │
│  │市  │        │興│    │      │    │          │            │
│  ├──┼────┴─┴──┴───┴──┴─────┴──────┤
│  │備考│                                                          │
├─┼──┼────┬─┬──┬───┬──┬─────┬──────┤
│4 │高雄│旗津區  │中│    │366-1 │ 原 │3         │20分之1     │
│  │市  │        │興│    │      │    │          │            │
│  ├──┼────┴─┴──┴───┴──┴─────┴──────┤
│  │備考│                                                          │
└─┴──┴─────────────────────────────┘
附表(二)：
┌─┬──┬────────┬───┬─────────────┬────┐
│編│    │                │建築式│   建物面積（平方公尺）   │        │
│  │    │  基 地 坐 落   │樣主要├───────┬─────┤        │
│  │建號│----------------│建築材│ 樓 層 面 積  │附屬建物主│權利範圍│
│  │    │  建 物 門 牌   │料及房│              │要建築材料│        │
│號│    │                │屋層數│ 合       計  │及用途    │        │
├─┼──┼────────┼───┼───────┼─────┼────┤
│  │    │高雄市旗津區中興│2 層樓│1 樓層：40.86 │陽台7.94  │全部    │
│  │    │段381地號       │加強磚│2 樓層：39.33 │          │        │
│1 │372 │----------------│造    │夾  層：13.56 │          │        │
│  │    │高雄市旗津區商港│      │合  計：93.75 │          │        │
│  │    │街14巷86號      │      │              │          │        │
│  ├──┼────────┴───┴───────┴─────┴────┤
│  │備考│                                                              │
├─┼──┼────────┬───┬───────┬─────┬────┤
│  │    │高雄市旗津區中興│      │1 樓層：20.43 │          │全部    │
│  │    │段381地號       │      │2 樓層：17.59 │          │        │
│2 │1118│----------------│      │3 樓層：62.64 │          │        │
│  │    │高雄市旗津區商港│      │4 樓層：44.64 │          │        │
│  │    │街14巷86號其未辦│      │合  計：145.3 │          │        │
│  │    │保存登記部分    │      │              │          │        │
│  ├──┼────────┴───┴───────┴─────┴────┤
│  │備考│                                                              │
└─┴──┴───────────────────────────────┘

司法院資訊處製作；財團法人民間司法改革基金會備份。
